【裁判字號】    88,訴,448
【裁判日期】    900720
【裁判案由】    分割共有物
【裁判全文】
臺灣臺中地方法院民事判決  八十八年度訴字第四四八號
    原      告        ｆ○○
                      ｄ○○
    訴訟代理人        ａ○○
    複  代理人        呂詠燮
    被      告        甲○○
    被      告        乙○○
                      丙○○
                      丁○○
                      戊○○
                      己○○
                      庚○○○.
                      辛○○
                      壬○○
                      癸○○
                      子○○○.
                      丑○○
                      寅○○○.
    訴訟代理人        ｂ○○
    被      告        卯○○
                      辰○○
                      巳○○
                      午○○
    訴訟代理人        ｃ○○
    被      告        未○○
                      申○○
                      即劉志強.
    訴訟代理人        ｅ○○
    被      告        酉○○
                      戌○○
                      亥○○
    訴訟代理人        戌○○
    被      告        天○○
                      地○○
    訴訟代理人        劉李阿柳.
    被      告        宇○○
                      宙○○
                      玄○○
                      即蔡聖德.
                      黃○○
                      Ａ○○
                      Ｂ○○
                      Ｃ○○
                      Ｐ○○
                      Ｄ○○
                      Ｅ○○
                      Ｆ○○
                      Ｇ○○
    訴訟代理人        Ｂ○○
    被      告        Ｈ○○
    訴訟代理人        天○○
    被      告        Ｉ○○
                      Ｊ○○
    法定代理人        Ｙ○○
    訴訟代理人        Ｚ○○
    被      告        Ｋ○○
    訴訟代理人        天○○
    被      告        Ｌ○○
                      盧金玉
                      Ｎ  ○
                      Ｏ○○○.
    訴訟代理人        Ｂ○○
    被      告        Ｑ○○
    法定代理人        Ｒ○○
    被      告        Ｓ○○
                      即魏清澤.
                      Ｕ○○
    被      告        Ｖ○○○.
                      Ｗ○○
                      Ｘ○○
右當事人間請求分割共有物事件，本院判決如左：
    主      文
被告庚○○○、辛○○、壬○○、癸○○、子○○○、丑○○、寅○○○、卯○○應
就被繼承人游添成所有坐落台中縣大里市○○○段第一七七地號、面積六０七六平方
公尺、應有部分八十分之九之土地辦理繼承登記。
被告Ｒ○○、Ｓ○○、Ｕ○○、魏志光、Ｑ○○應就被繼承人蔡滿理所有坐落台中縣
大里市○○○段第一七七地號、面積六０七六平方公尺、應有部分二十二萬分之一千
零一之土地辦理繼承登記。
被告Ｖ○○○、Ｘ○○、Ｗ○○應就被繼承人劉仁傑所有坐落台中縣大里市○○○段
第一七七地號、面積六０七六平方公尺、應有部分八千分之六百五十三之土地辦理繼
承登記。
兩造共有坐落台中縣大里市○○○段第一七七地號、面積六０七六平方公尺土地，應
予分割如附圖一第二案所示，即編號１部分面積八十四平方公尺由被告Ｒ○○、Ｓ○○、Ｕ○○、魏志光、Ｑ○○、宙○○、玄○○、蔡聖騏共同取得，其中應有部分四
分之一由被告Ｒ○○、Ｓ○○、Ｕ○○、魏志光、Ｑ○○共同取得，並維持公同共有
、另被告宙○○、玄○○、蔡聖騏應有部分各為四分之一；編號２部分面積八十三平
方公尺由被告黃○○單獨取得；編號３部份面積八十四平方公尺由被告Ｂ○○、Ｃ○○、Ｐ○○、Ｄ○○、Ｅ○○、Ｆ○○、Ｇ○○共同取得，應有部分各七分之一；編
號４部分面積七十平方公尺由被告戌○○單獨取得；編號５部分面積七十平方公尺由
被告亥○○單獨取得；編號６部分面積七十平方公尺由被告酉○○單獨取得；編號７
部分面積七十平方公尺由被告申○○單獨取得；編號８部分面積七十平方公尺由被告
劉秉浩單獨取得；編號９部分面積五十六平方公尺由被告地○○、宇○○共同取得，
應有部分各二分之一；編號１０部分面積四十一平方公尺由被告Ａ○○單獨取得；編
號１１部分面積四十八平方公尺由被告Ｉ○○、Ｊ○○、Ｙ○○共同取得，應有部分
各三分之一；編號１２部分面積四十八平方公尺由被告Ｌ○○、盧金玉共同取得，應
有部分各二分之一；編號１３部分面積四十七平公尺由被告Ｎ○單獨取得；編號１４
部分面積四十七平方公尺由被告乙○○單獨取得；編號１５部分面積四十七平方公尺
由被告丙○○單獨取得；編號１６部分面積四十七平方公尺由被告丁○○單獨取得；
編號１７部分面積五百一十二平方公尺由被告庚○○○、子○○○、辛○○、壬○○
、癸○○、丑○○、寅○○○、卯○○共同取得，並維持公同共有；編號１８部分面
積五百六十九平方公尺由被告戊○○單獨取得；編號１９部分面積二百六十一平方公
尺分歸原告ｄ○○單獨取得；編號２０部分面積一百一十八平方公尺由原告ｆ○○單
獨取得；編號２１部分面積一百四十二平方公尺由被告辰○○、巳○○共同取得，應
有部分各二分之一；編號２２部分面積一百四十二平方公尺由被告Ｏ○○○單獨取得
；編號２３部分面積一百九十平方公尺由被告林椒止單獨取得；編號２４部分面積一
百九十平方公尺由被告己○○單獨取得；編號２５部分面積一百九十平方公尺由被告
午○○單獨取得；編號２６部分面積一百九十平方公尺由被告未○○單獨取得；編號
２７部分面積三百七十二平方公尺由被告Ｖ○○○、Ｘ○○、Ｗ○○共同取得，並維
持公同共有；編號２８部分面積六百九十六平方公尺由被告天○○、Ｋ○○、Ｈ○○
共同取得，應有部分各依渠等原應有部分比例定之；編號２９巷道部分面積一千五百
二十二平方公尺，其中除由如附表二所示之被告各按其被繼承人原應有部分之比例維
持公同共有外，餘由其他兩造共同取得，並按原應有部分比例保持共有。
原告ｄ○○、被告Ｒ○○、Ｓ○○、Ｕ○○、魏志光、Ｑ○○、宙○○、玄○○、蔡
聖騏、地○○、宇○○、戊○○、Ｖ○○○、Ｘ○○、Ｗ○○、Ｋ○○、Ｈ○○應各
以如附表一所示之金額補償原告ｆ○○、被告黃○○、Ｂ○○、Ｃ○○、Ｐ○○、Ｄ
○○、Ｅ○○、Ｆ○○、Ｇ○○、戌○○、亥○○、酉○○、申○○、劉秉浩、Ａ○○、Ｉ○○、Ｊ○○、Ｙ○○、Ｌ○○、盧金玉、Ｎ○、乙○○、丙○○、丁○○、
庚○○○、子○○○、辛○○、壬○○、癸○○、丑○○、寅○○○、卯○○、辰○○、巳○○、Ｏ○○○、林椒止、己○○、午○○、未○○、天○○如附表一所示之
金額。
訴訟費用由被告庚○○○、辛○○、壬○○、癸○○、子○○○、丑○○、寅○○○
、卯○○負擔八十分之九；由被告Ｒ○○、Ｓ○○、Ｕ○○、魏志光、Ｑ○○負擔二
十二萬分之一千零一；由被告Ｖ○○○、Ｘ○○、Ｗ○○負擔八千分之六百五十三；
餘由原告及其他被告各按應有部分之比例負擔。
    事      實
甲、原告方面：
一、聲明：如主文所示。
二、陳述：
（一）坐落台中縣大里市○○○段第一七七地號、地目建、面積六○七六平方公尺土
      地（下稱系爭土地），為兩造所共有，應有部分各為如附圖一第二方案所示之
      比例（其中被告庚○○○、辛○○、壬○○、癸○○、子○○○、丑○○、寅
      ○○○、卯○○與被告Ｒ○○、Ｓ○○、Ｕ○○、魏志光、Ｑ○○及被告Ｖ○○○、Ｘ○○、Ｗ○○各按渠等之被繼承人游添成、蔡滿理、劉仁傑之應有部
      分維持共有）。其中原共有人游添成於民國六十六年十一月四日死亡，其在系
      爭土地之應有部分為八十分之九，本應由其子游春男、女湯阿泉妹繼承，惟渠
      二人均未辦理繼承，嗣游春男於八十五年六月十二日死亡，而被告庚○○○為
      游春男之配偶、子○○○為長女、辛○○為次女、壬○○為長子、癸○○為三
      子、丑○○為三女；另湯阿泉妹於則於八十五年七月十日死亡，被告寅○○○
      為湯阿泉妹之長女、卯○○為其養子，各該繼承人迄未辦理繼承登記。又原共
      有人蔡滿理於八十八年一月二十一日死亡，其在系爭土地之應有部分二十二萬
      分之一千零一，應由其配偶被告Ｒ○○、長子Ｓ○○、長女Ｕ○○、次子Ｔ○○○○○○、次女Ｑ○○，辦理繼承登記。另原共有人劉仁傑於八十八年六月
      十五日死亡，其在系爭土地之應有部分為八千分之六百五十三，應由其配偶被
      告Ｖ○○○、長女Ｘ○○、次女Ｗ○○，辦理繼承登記。
（二）原告二人世居系爭土地，全家並建屋居住於系爭土地上，因其他共有人執意欲
      出售共有土地，被告等除已全權委託被告午○○之夫王春木處理共有土地出售
      事宜外，並由午○○具名訴請原告拆屋還地，且鈞院已判決原告拆屋還地，而
      原告因無意出售土地，若未能分割土地自行建屋，勢將無容身之地，幾經要求
      被告等協議分割共有土地，均為被告等蓄意阻擾而無結果，致未能達成協議，
      爰依法請求判決分割，且對於採用附圖一所示之第一或第二分割方案均無意見
      。又原告分在割後所分配之土地位置如與其他共有人所分得之土地位置如價值
      顯不相當時，原告願以公告現值為之計算標準補償。
三、證據：提出土地登記謄本十四紙、游添成、蔡滿理、劉仁傑之除戶戶籍謄本及繼
    承系統表影本各份、戶籍謄本六十紙、郵局存證信函影本一紙、專任委託銷售土
    地同意書影本一紙、本院八十七年度中簡字第一六七八號民事判決影本一份、分
    割地形圖暨分割成果圖各一紙、建築線指定成果圖三張為證，並聲請本院履勘現
    場及囑託台中縣大里地政事務所測量，暨委託財團法人中華科技經濟鑑測中心就
    系爭土地鑑價。
乙、被告方面：
壹、被告天○○、Ｈ○○、Ｋ○○部分：
一、聲明：如主文所示。
二、陳述：
（一）系爭土地其上原為大型違建，被無權占有人占有，經被告天○○數十年付出勞
      力、時間、精神、金錢，歷經無數困難才得已拆除違建，對全體共有人之貢獻
      良多，原本並應共有人之託進行規劃興建事宜，惟共有人午○○之夫ｃ○○欲
      代為整合出售，乃承諾補償被告天○○付出之心力，嗣因原告ｄ○○、ｆ○○
      與ｃ○○間姊弟不合，乃由原告提起本件分割共有物之訴，據此，被告天○○
      、天○○之子Ｋ○○、天○○之配偶Ｈ○○三人就系爭土地分割後除應配置一
      處以利經濟上之利用外，若有原物分割應予金錢補償他共有人之情事時，亦因
      上開原由而應免於補償金之給付。
（二）原告所提分割方案中與編號２４土地相鄰之南北向六公尺道路歪斜，致使編號
      ２３、２４二筆土地之長度過長，雙邊長寬度不成比例，減低其經濟利用價值
      ，且浪費土地，為此提出如附圖一所示之第二分割方案，且被告天○○、Ｈ○○、Ｋ○○三人願維持共有。
（三）分割時各筆土地之實際面積，應參酌台中縣轄內公路計劃用地寬度核定表，就
      系爭土地面鄰一○一之一號公路部分應退讓之界線及切角之土地由共有人依比
      例分擔後計算之，惟原告委請之測量公司竟未予列入，若非原告蓄意隱瞞，即
      為該測量公司之專業應受質疑。另系爭土地內既有之一九八巷之巷道亦應廢止
      使用。
三、證據：提出台中縣政府函影本三紙、台中縣大里鄉公所函影本一紙、剪報影本二
    紙、承諾書影本一紙、委託銷售土地同意書影本二紙、不動產買賣契約書影本一
    件、分割成果圖影本一紙、雙案比較利弊分析圖表影本一紙、台中縣轄內公路計
    劃用地寬度核定表暨一七七地號地籍圖謄本影本五紙、台灣省建築管理規則第三
    十五條退讓及切角說明影本一份為證。
貳、被告戊○○部分：
一、聲明：原告之訴駁回。
二、陳述：
（一）我在系爭土地上的房子要保留，我不願動到房子，我應有部分之坪數最多，有
      兩百多坪，我不願分割。系爭土地若分割後面臨樹王路之土地取得人，應補償
      取得未面臨樹王路之其他取得人，原告應提出補償標準及補償方式。而因建築
      技術規則及相關法律之規定，分割後必然產生分配增加或減少及可建築用地與
      不可建築用地多寡之差異，固多分配者應補償少分配者，原告亦應就此定出補
      償單價及補償方式。
（二）系爭土地面臨河川部分應依河川安全管制線至少退縮四至六公尺才可建築使用
      ，且依規定應有迴車道之設置，若有前開應退縮之面積、迴車道之面積或其他
      私設道路之面積，應由全體共有人依比例負擔，至於私設道路之相關排水溝及
      道路舖設柏油之工程費，亦應由全體共有人依比例負擔。且本件應與台中縣大
      里市○○○段一七七地號應與同段一七八地號一起分割。
（三）另原告及被告天○○所提之分割方案並不可採，且浪費許多共有土地，應以如
      附圖二所示之分割方案作分割對各共有人最為有利且能提高系爭土地之利用價
      值。
三、證據：提出分割圖一份為證。
、被告庚○○○、辛○○、壬○○、癸○○、子○○○、丑○○部分：未於最後言
    詞辯論期日到場，據渠等之前到場所為之聲明及陳述如左：
一、聲明：原告之訴駁回。
二、陳述：分割後願保持共有。
肆、被告辰○○、巳○○部分：未於最後言詞辯論期日到場，據渠等之前到場所為之
    聲明及陳述如左：
一、聲明：原告之訴駁回。
二、陳述：分割後要保持共有。
伍、被告寅○○○、卯○○部分：
一、聲明：原告之訴駁回。
二、陳述：分割後保持共有。
陸、被告甲○○、乙○○、午○○、戌○○、亥○○、地○○、宇○○、黃○○、Ｂ
    ○○、Ｃ○○、Ｐ○○、Ｄ○○、Ｅ○○、Ｆ○○、Ｇ○○、Ｗ○○、Ｘ○○部
    分：均未於最後言詞辯論期日到場，據渠等之前到場所為之聲明及陳述如左：
一、聲明：原告之訴駁回。
二、陳述：我們不同意分割，希望先將地上物處理好再分割。
柒、被告未○○部分：未於最後言詞辯論期日到場，據之前到場所為之陳述如左：
一、陳述：分割或出售均無意見。
捌、被告申○○、劉秉浩、酉○○部分：均未於最後言詞辯論期日到場，據渠等之前
    到場所為之聲明及陳述如左：
一、聲明：原告之訴駁回。
二、陳述：系爭土地共有人眾多，管理不易，未免土地因荒廢難以利用，讓多數人享
    有利益，本件之分割方法應以變價為適當。
三、證據：提出強制執行公告影本一份為證。
玖、Ｙ○○、Ｉ○○、Ｊ○○、Ｏ○○○部分：均未於最後言詞辯論期日到場，據渠
    等之前到場所為之聲明及陳述如左：
一、聲明：原告之訴駁回。
二、陳述：我們不同意分割。
拾、被告丙○○、丁○○、己○○、宙○○、玄○○、蔡勝騏、Ａ○○、Ｌ○○、Ｍ
    ○○、Ｎ○、Ｒ○○、Ｓ○○、Ｕ○○、魏志光、Ｑ○○、Ｖ○○○部分：均未
    於言詞辯論期日到場，亦未提出書狀作何聲明及陳述。
丙、本院依職權訊問證人林烈山。
    理      由
一、本件被告甲○○、乙○○、丙○○、丁○○、己○○、庚○○○、辛○○、壬○○、癸○○、子○○○、丑○○、辰○○、巳○○、午○○、未○○、申○○、
    劉秉浩、戌○○、亥○○、地○○、宇○○、宙○○、玄○○、蔡勝騏、黃○○
    、Ａ○○、Ｂ○○、Ｃ○○、Ｄ○○、Ｅ○○、Ｆ○○、Ｇ○○、Ｐ○○、Ｌ○○、Ｍ○○、Ｎ○、Ｒ○○、Ｓ○○、Ｕ○○、魏志光、Ｑ○○、Ｖ○○○、Ｘ
    ○○、Ｗ○○均經合法通知，未於最後言詞辯論期日到場，核無民事訴訟法第三
    百八十六條所列各款情形，爰依原告之聲請，由其一造辯論而為判決。又本件原
    告於起訴時原將林松喜、蔡滿理、劉仁傑列為被告，茲因林松喜、蔡滿理、劉仁
    傑均已於本件訴訟進行中死亡，此有該三人之除戶戶籍謄本在卷可稽，則林松喜
    之繼承人甲○○、蔡滿理之繼承人Ｒ○○、Ｓ○○、Ｕ○○、魏志光、Ｑ○○、
    劉仁傑之繼承人Ｖ○○○、Ｘ○○、Ｗ○○於本件訴訟進行中聲明承受訴訟，經
    核與法並無不合，應予准許，核先敘明。
二、本件原告起訴主張系爭土地為兩造所共有，應有部分各為如附圖一第二方案所示
    之比例（其中被告庚○○○、辛○○、壬○○、癸○○、子○○○、丑○○、寅
    ○○○、卯○○與被告Ｒ○○、Ｓ○○、Ｕ○○、魏志光、Ｑ○○及被告Ｖ○○○、Ｘ○○、Ｗ○○各按渠等之被繼承人游添成、蔡滿理、劉仁傑之應有部分維
    持共有），且依土地現狀並無不能分割之情形，又共有人間無法達成協議分割，
    復未訂立不分割契約之事實，業據提出土地登記簿謄本十四紙為證，且為被告所
    不爭執，自堪信為真實。
三、按除因物之使用目的不能分割或契約定有不分割之期限外，各共有人得隨時請求
    分割共有物，共有物之分割方法不能協議決定者，法院得因任何共有人之聲請，
    以原物分割各共有人。以原物為分配時，如共有人中，有不能按其應有部分受分
    配者，得以金錢補償之，民法第八百二十三條第一項、第八百二十四條二項第一
    款、第三款分別定有明文。本件兩造共有之土地為建地，並非不能分割，且兩造
    間亦未訂有不分割之協議，為兩造所不爭執，兩造既不能以協議方式分割共有物
    ，則原告依共有物分割請求權，訴請分割系爭土地，於法自屬有據，應予准許。
四、而被告庚○○○、辛○○、壬○○、癸○○、子○○○、丑○○、寅○○○、卯
    ○○、Ｒ○○、Ｓ○○、Ｕ○○、魏志光、Ｑ○○、Ｖ○○○、Ｘ○○、Ｗ○○
    等人均尚未就游添成、蔡滿理、劉仁傑對於系爭土地之應有部分辦理繼承登記，
    此有系爭土地登記簿謄本在卷可稽；且法院裁判分割共有物，性質上係屬處分行
    為，參酌民法第七五九條之規定，因繼承而取得不動產之所有人，非於辦理繼承
    登記後不得處分其取得之不動產，可知本件共有土地裁判分割事件，於被告庚○○○、辛○○、壬○○、癸○○、子○○○、丑○○、寅○○○、卯○○、Ｒ○○、Ｓ○○、Ｕ○○、魏志光、Ｑ○○、Ｖ○○○、Ｘ○○、Ｗ○○等人辦理繼
    承登記前，即無從准許，則原告聲明請求被告庚○○○、辛○○、壬○○、癸○○、子○○○、丑○○、寅○○○、卯○○就應就游添成對系爭土地應有部分八
    十分之九部分辦理繼承登記，被告Ｒ○○、Ｓ○○、Ｕ○○、魏志光、Ｑ○○應
    就蔡滿理對系爭土地應有部分二十二萬之一千零一部分辦理繼承登記，被告Ｖ○○○、Ｘ○○、Ｗ○○等應就劉仁傑對系爭土地應有部分八千分之六百五十三部
    分辦理繼承登記，核無不合，應予准許。
五、再按分割共有物之方法，宜斟酌土地之形狀、經濟效用，並顧及公平因素，有最
    高法院六十九年度台上字第三五０號判決可資參照。查系爭土地地目為建，呈不
    規則形狀，且目前除空地及供作既有道路使用外，其上均蓋有屋齡約一百多年之
    舊式三合院建物，惟僅一小部分為其他共有人居住等情，業經本院至現場勘驗屬
    實，有土地登記謄本一份、本院八十九年十一月九日勘驗筆錄附卷可稽，並經會
    同台中縣大里地政事務所人員測繪現場圖在卷足憑。又系爭土地經委託財團法人
    中華科技經濟鑑測中心鑑定結果：系爭土地屬都市計畫外之鄉村區乙種建築用地
    ，鄰近土地以住宅使用為主，農業使用居次且並位於台中縣大里市○○里○○路
    樹王活動中心對面，面臨約十二公尺寬之樹王路，樹王路為大里市通往台中市○
    區○○○道路之一，使用上尚稱便捷，在考量臨街寬度、使用效率、交通狀況及
    發展性等因素，推估系爭土地面臨樹王路之路線價每坪為新臺幣（下同）九萬一
    千元，路線價為十八公尺內，逾十八公尺未達三十公尺為第一遞減率之地段，其
    時價為每坪八萬六千四百五十元，系爭土地面臨六公尺巷道之價格為每坪八萬六
    千元，路線價為十八公尺內，逾十八公尺未達三十公尺為第一遞減率之地段，其
    時價為每坪八萬一千七百元，臨樹王路之路角地價值為每坪十萬零一百元，臨六
    公尺私設巷道（既有巷道）之路角地價值為每坪九萬四千六百元，私設六公尺巷
    道以公告現值加四成推算為每坪三萬六千元，此有該鑑測中心報告書一份在卷可
    稽。
六、本院審酌上開各情，且斟酌系爭土地使用現況、經濟效用、全體共有人之利益、
    兩造之分割意見等項因素，並參酌被告被告天○○、Ｈ○○、Ｋ○○三人、被告
    辰○○、巳○○二人各均陳明在分割後願繼續保持共有等情，如將系爭土地依如
    附圖一第一方案所示之分割方案分割，因無法兼顧希望繼續保持共有之被告之分
    割意見，且亦造成繼續保持共有之共有人過多現象，無法充份發揮系爭土地分割
    後之最大效用，故該分割方案並不足採。而如採取如附圖一第二方案所示之分割
    方法，因各共有人分得之土地皆筆直工整，形狀皆為接近方形之塊狀，對於各共
    有人日後規劃使用土地最為有利，且各共有人分得之土地均有適宜之道路對外連
    絡至樹王路，系爭土地之交通狀況四通八達，無論就經濟性、安全性、公平性及
    整體性而言，均對兩造共有人最為有利，是應認依原告主張如附圖一第二分割方
    案所示辦理分割最為公允及適當。又被告庚○○○、辛○○、壬○○、癸○○、
    子○○○、丑○○、寅○○○、卯○○係為系爭土地原共有人游添成之繼承人，
    自應就如附圖一第二方案編號１７所示之土地維持公同共有，而無從分割；被告
    Ｒ○○、Ｓ○○、Ｕ○○、魏志光、Ｑ○○均為系爭土地之原共有人蔡滿理之繼
    承人，自應依如附圖一第二方案編號１中蔡滿理所分配得之土地維持公同共有；
    被告Ｖ○○○、Ｘ○○、Ｗ○○均係系爭土地原共有人劉仁傑之繼承人，自應依
    如附圖一第二方案編號２７所示之土地維持共同共有。準此，系爭土地之分割方
    法應為如附圖一第二方案所示，即編號１部分面積八十四平方公尺由被告Ｒ○○
    、Ｓ○○、Ｕ○○、魏志光、Ｑ○○、宙○○、玄○○、蔡聖騏共同取得，其中
    應有部分四分之一由被告Ｒ○○、Ｓ○○、Ｕ○○、魏志光、Ｑ○○共同取得，
    並維持公同共有、另被告宙○○、玄○○、蔡聖德應有部分各為四分之一；編號
    ２部分面積八十三平方公尺由被告黃○○單獨取得；編號３部份面積八十四平方
    公尺由被告Ｂ○○、Ｃ○○、Ｐ○○、Ｄ○○、Ｅ○○、Ｆ○○、Ｇ○○共同取
    得，應有部分各七分之一；編號４部分面積七十平方公尺由被告戌○○單獨取得
    ；編號５部分面積七十平方公尺由被告亥○○單獨取得；編號６部分面積七十平
    方公尺由被告酉○○單獨取得；編號７部分面積七十平方公尺由被告申○○單獨
    取得；編號８部分面積七十平方公尺由被告劉秉浩單獨取得；編號９部分面積五
    十六平方公尺由被告地○○、宇○○共同取得，應有部分各二分之一；編號１０
    部分面積四十一平方公尺由被告Ａ○○單獨取得；編號１１部分面積四十八平方
    公尺由被告Ｉ○○、Ｊ○○、Ｙ○○共同取得，應有部分各三分之一；編號１２
    部分面積四十八平方公尺由被告Ｌ○○、盧金玉共同取得，應有部分各二分之一
    ；編號１３部分面積四十七平公尺由被告Ｎ○單獨取得；編號１４部分面積四十
    七平方公尺由被告乙○○單獨取得；編號１５部分面積四十七平方公尺由被告丙○○單獨取得；編號１６部分面積四十七平方公尺由被告丁○○單獨取得；編號
    １７部分面積五百一十二平方公尺由被告庚○○○、子○○○、辛○○、壬○○
    、癸○○、丑○○、寅○○○、卯○○共同取得，並維持公同共有；編號１８部
    分面積五百六十九平方公尺由被告戊○○單獨取得；編號１９部分面積二百六十
    一平方公尺分歸原告ｄ○○單獨取得；編號２０部分面積一百一十八平方公尺由
    原告ｆ○○單獨取得；編號２１部分面積一百四十二平方公尺由被告辰○○、巳
    ○○共同取得，應有部分各二分之一；編號２２部分面積一百四十二平方公尺由
    被告Ｏ○○○單獨取得；編號２３部分面積一百九十平方公尺由被告林椒止單獨
    取得；編號２４部分面積一百九十平方公尺由被告己○○單獨取得；編號２５部
    分面積一百九十平方公尺由被告午○○單獨取得；編號２６部分面積一百九十平
    方公尺由被告未○○單獨取得；編號２７部分面積三百七十二平方公尺由被告Ｖ
    ○○○、Ｘ○○、Ｗ○○共同取得，並維持公同共有；編號２８部分面積六百九
    十六平方公尺由被告天○○、Ｋ○○、Ｈ○○共同取得，應有部分各依渠等原應
    有部分比例定之；編號２９巷道部分面積一千五百二十二平方公尺，其中除由如
    附表二所示之被告各按其被繼承人原應有部分之比例維持公同共有外，餘由其他
    兩造共同取得，並按原應有部分比例保持共有。
七、又上開分割方案由全體共有人依應有部分比例分擔巷道面積，各共有人所分配面
    積依應有部分比例取得，並無互相找補之問題；惟按上述方案分割，兩造所分得
    之土地價值與各人應有部分應分得之價值，略有出入，經本院囑託財團法人中華
    科技經濟鑑測中心鑑價結果，系爭土地採如附圖一所示之第二方案分割後，總價
    值為一億四千一百一十一萬四千八百二十二元，當事人間在依其應有部分分割後
    ，應相互補償之金額如附表一所示，此有該鑑測中心報告書一份在卷可稽，則基
    於公平原則，系爭土地經分割後，各共有人所分配之土地位置因與該共有人原應
    有部分之土地價值有所出入，各共有人即應互為找補，換言之，本件系爭土地採
    如附圖一第二分割方案分割後，各共有人各尚應以如附表一所示之金額互為補償
    對方，方屬公允。
八、至於被告戊○○固已提出如附圖二所示之分割方案供本院參酌，惟本院業於八十
    九年八月三十日審理時當庭命被告戊○○於相當期限內提出分割方案以供本院送
    地政機關繪圖及委託專業機構鑑價，詎被告戊○○在本院將如附圖一所示之分割
    方案送台中縣大里地政事務所繪圖，並委託財團法人中華科技經濟鑑測中心鑑價
    ，並經該二單位函覆成果後，始遲於九十年五月十六日始提出分割方案略圖，致
    本院無法即時送繪圖及鑑價，顯係在延滯訴訟之進行，是該方案自無審酌之必要
    ，況該分割方案僅保留一條六公尺寬之共用道路，對於未面臨樹王路及該共用道
    路之共有人經濟性不足，亦未獲其他共有人之認同，故認被告戊○○提出如附圖
    二所示之之分割方案並非妥洽，附此敘明。
九、末按分割共有物事件，本質上並無訟爭性，兩造本可互換地位，由任一共有人起
    訴請求分割，均無不可，故勝訴當事人之訴訟行為，自非為伸張或防衛權利所必
    要者，訴訟費用宜由各當事人依應有部分比例分擔，併此敘明。
十、據上論結，本件原告之訴為有理由，依民事訴訟法第三百八十五條第一項前段、
    第七十八條、第八十一條第一款、第八十五條第一項但書，判決如主文。
中      華      民      國    九十      年      七      月    二十      日
                              臺灣臺中地方法院民事第四庭
~B法      官  王世華
右為正本係照原本作成
如不服本判決，應於判決送達後二十日內，向本院提出上訴狀。
中      華      民      國    九十      年      七      月    二十      日
~B法院書記官
~FO
附表一
┌───────┬────────┬─────────┬─────────┐
│應補償人      │受補償人        │應補償金額（新臺幣│應受補償金額（新臺│
│              │                │）                │幣）              │
├───────┼────────┼─────────┼─────────┤
│Ｒ○○、Ｓ○○│                │三萬四千二百八十八│                  │
│、Ｕ○○、魏志│                │元                │                  │
│光、Ｑ○○    │                │                  │                  │
├───────┼────────┼─────────┼─────────┤
│宙○○        │                │三萬四千二百八十八│                  │
│              │                │元                │                  │
│              │                │                  │                  │
├───────┼────────┼─────────┼─────────┤
│玄○○        │                │三萬四千二百八十八│                  │
│              │                │元                │                  │
│              │                │                  │                  │
├───────┼────────┼─────────┼─────────┤
│蔡聖騏        │                │三萬四千二百八十八│                  │
│              │                │元                │                  │
│              │                │                  │                  │
├───────┼────────┼─────────┼─────────┤
│              │黃○○          │                  │十萬七千三百八十八│
│              │                │                  │元                │
│              │                │                  │                  │
├───────┼────────┼─────────┼─────────┤
│              │Ｂ○○、Ｃ○○、│                  │每人各一萬一千六百│
│              │Ｐ○○、Ｄ○○、│                  │二十五元          │
│              │Ｅ○○、Ｆ○○、│                  │                  │
│              │Ｇ○○          │                  │                  │
│              │                │                  │                  │
├───────┼────────┼─────────┼─────────┤
│              │戌○○          │                  │九萬六千八百六十九│
│              │                │                  │元                │
│              │                │                  │                  │
├───────┼────────┼─────────┼─────────┤
│              │亥○○          │                  │九萬七千七百八十元│
│              │                │                  │                  │
│              │                │                  │                  │
├───────┼────────┼─────────┼─────────┤
│              │酉○○          │                  │十萬一千四百二十二│
│              │                │                  │元                │
│              │                │                  │                  │
├───────┼────────┼─────────┼─────────┤
│              │申○○          │                  │十萬四千一百五十三│
│              │                │                  │元                │
│              │                │                  │                  │
├───────┼────────┼─────────┼─────────┤
│              │劉秉浩          │                  │十萬六千八百八十五│
│              │                │                  │元                │
│              │                │                  │                  │
├───────┼────────┼─────────┼─────────┤
│地○○、宇○○│                │每人各四萬五千七百│                  │
│              │                │一十七元          │                  │
│              │                │                  │                  │
├───────┼────────┼─────────┼─────────┤
│              │Ａ○○          │                  │六萬六千七百零一元│
│              │                │                  │                  │
│              │                │                  │                  │
├───────┼────────┼─────────┼─────────┤
│              │Ｉ○○、Ｊ○○、│                  │每人各一萬六千一百│
│              │Ｙ○○          │                  │九十一元          │
│              │                │                  │                  │
├───────┼────────┼─────────┼─────────┤
│              │Ｌ○○、盧金玉  │                  │每人各二萬四千二百│
│              │                │                  │八十七元          │
│              │                │                  │                  │
├───────┼────────┼─────────┼─────────┤
│              │Ｎ○、乙○○、江│                  │每人各七萬四千五百│
│              │文汸、丁○○    │                  │六十九元          │
│              │                │                  │                  │
├───────┼────────┼─────────┼─────────┤
│              │庚○○○、辛○○│                  │共六十九萬一千零九│
│              │、壬○○、游陳明│                  │十七元            │
│              │美、丑○○、吳陳│                  │                  │
│              │美智、卯○○、游│                  │                  │
│              │明憲            │                  │                  │
│              │                │                  │                  │
├───────┼────────┼─────────┼─────────┤
│戊○○        │                │五十八萬五千五百八│                  │
│              │                │十八元            │                  │
│              │                │                  │                  │
│              │                │                  │                  │
├───────┼────────┼─────────┼─────────┤
│ｄ○○        │                │五十六萬九千一百四│                  │
│              │                │十六元            │                  │
│              │                │                  │                  │
│              │                │                  │                  │
├───────┼────────┼─────────┼─────────┤
│              │ｆ○○          │                  │六萬八千五百四十七│
│              │                │                  │元                │
│              │                │                  │                  │
│              │                │                  │                  │
├───────┼────────┼─────────┼─────────┤
│              │辰○○          │                  │三萬六千一百四十八│
│              │                │                  │元                │
│              │                │                  │                  │
│              │                │                  │                  │
├───────┼────────┼─────────┼─────────┤
│              │巳○○          │                  │三萬六千一百四十七│
│              │                │                  │元                │
│              │                │                  │                  │
│              │                │                  │                  │
├───────┼────────┼─────────┼─────────┤
│              │Ｏ○○○        │                  │七萬二千九百九十九│
│              │                │                  │元                │
│              │                │                  │                  │
│              │                │                  │                  │
├───────┼────────┼─────────┼─────────┤
│              │甲○○          │                  │七萬九千二百七十三│
│              │                │                  │元                │
│              │                │                  │                  │
│              │                │                  │                  │
├───────┼────────┼─────────┼─────────┤
│              │己○○          │                  │七萬九千零三十八元│
│              │                │                  │                  │
│              │                │                  │                  │
│              │                │                  │                  │
├───────┼────────┼─────────┼─────────┤
│              │午○○          │                  │七萬九千二百七十三│
│              │                │                  │元                │
│              │                │                  │                  │
│              │                │                  │                  │
├───────┼────────┼─────────┼─────────┤
│              │未○○          │                  │八萬零九百九十九元│
│              │                │                  │                  │
│              │                │                  │                  │
│              │                │                  │                  │
├───────┼────────┼─────────┼─────────┤
│Ｖ○○○、劉月│                │十五萬五千九百二十│                  │
│華、Ｗ○○    │                │九元              │                  │
│              │                │                  │                  │
│              │                │                  │                  │
├───────┼────────┼─────────┼─────────┤
│              │天○○          │                  │八百二十四萬一千二│
│              │                │                  │百三十元          │
│              │                │                  │                  │
│              │                │                  │                  │
├───────┼────────┼─────────┼─────────┤
│Ｋ○○        │                │四百三十六萬七千四│                  │
│              │                │百三十二元        │                  │
│              │                │                  │                  │
│              │                │                  │                  │
├───────┼────────┼─────────┼─────────┤
│Ｈ○○        │                │四百七十一萬六千一│                  │
│              │                │百四十四元        │                  │
│              │                │                  │                  │
│              │                │                  │                  │
└───────┴────────┴─────────┴─────────┘
附表二
┌───────┬────────┬─────────┬─────────┐
│被繼承人      │被告即繼承人    │被繼承人就系爭土地│備註              │
│              │                │應有部分比例      │                  │
│              │                │                  │                  │
│              │                │                  │                  │
├───────┼────────┼─────────┼─────────┤
│游添成        │庚○○○、游清  │八十分之九        │                  │
│              │美、壬○○、游  │                  │                  │
│              │明豐、子○○○  │                  │                  │
│              │、丑○○、吳陳  │                  │                  │
│              │美智、卯○○    │                  │                  │
│              │                │                  │                  │
├───────┼────────┼─────────┼─────────┤
│蔡滿理        │Ｒ○○、Ｓ○○、│二十二萬分之一千零│                  │
│              │Ｕ○○、魏志光、│一                │                  │
│              │Ｑ○○          │                  │                  │
│              │                │                  │                  │
├───────┼────────┼─────────┼─────────┤
│劉仁傑        │Ｖ○○○、Ｘ○○│八千分之六百五十三│                  │
│              │、Ｗ○○        │                  │                  │
│              │                │                  │                  │
│              │                │                  │                  │
└───────┴────────┴─────────┴─────────┘


司法院資訊處製作；財團法人民間司法改革基金會備份。
